ACORDAO-COMPLETO-2405792

ACÓRDÃO 5379/2020 ATA 14/2020 - SEGUNDA CÂMARA

VISTA, relatada e discutida a tomada de contas especial instaurada pelo Fundo Nacional de Desenvolvimento da Educação - FNDE, ante a omissão no dever de prestar contas de recursos recebidos no âmbito do Programa de Apoio aos Sistemas de Ensino para Atendimento de Jovens e Adultos (Peja) , no exercício de 2015.
ACORDAM os ministros do Tribunal de Contas da União, reunidos em sessão da 2ª Câmara, ante as razões expostas pela relatora, e com fundamento nos arts. 12, §§ 1º e 2º, da Lei 8.443/1992 c/c o art. 202, §§ 3º e 4º, do Regimento Interno, em:
9.1. rejeitar as alegações de defesa do Município de Belterra/PA;
9.2. receber a documentação acostada às peças 58 a 76, de forma intempestiva, como alegações de defesa de Dilma Serrão Ferreira Silva e determinar à Secretaria de Controle Externo de Tomada de Contas Especial que proceda à sua análise;
9.3. fixar novo e improrrogável prazo de 15 (quinze) dias, a contar da notificação, para que o município efetue e comprove perante este Tribunal o recolhimento da quantia especificada a seguir aos cofres do Fundo Nacional de Desenvolvimento da Educação, atualizada monetariamente a partir da data indicada até a do efetivo pagamento, na forma da legislação em vigor: 
	Valor original (R$) 
	Data da ocorrência

	20.000,00
	27/11/2015

9.4. informar ao Município de Belterra/PA que:
9.4.1. a liquidação tempestiva do débito saneará o processo e permitirá que suas contas sejam julgadas regulares com ressalva e que lhe seja dada quitação;
9.4.2. a ausência dessa liquidação poderá levar ao julgamento pela irregularidade das contas, com imputação de débito, acrescido de correção monetária e juros moratórios, e aplicação de multa.

Tomada de Contas Especial instaurada em razão de omissão no dever de prestar contas, para atendimento ao Programa de Apoio aos Sistemas de Ensino para Atendimento de Jovens e Adultos (Peja) no exercício de 2015.

Segunda Câmara

Prefeitura Municipal de Belterra/PA.

3. Responsáveis: Dilma Serrão Ferreira Silva (CPF XXX.354.022-XX) e Prefeitura Municipal de Belterra/PA (CNPJ 01.614.112/0001-03).
3.1. Interessado: Fundo Nacional de Desenvolvimento da Educação (CNPJ 00.378.257/0001-81).

13.1. Ministros presentes: Augusto Nardes (na Presidência), Aroldo Cedraz, Raimundo Carreiro e Ana Arraes (Relatora).
13.2. Ministros-Substitutos presentes: Marcos Bemquerer Costa e André Luís de Carvalho.

ACORDAO-COMPLETO-2448434

Acórdão 1377/2021 - Primeira Câmara

Primeira Câmara

ANA ARRAES

Adoto como relatório a instrução elaborada na Secretaria de Controle Externo de Tomada de Contas Especial - SecexTCE, que contou com a concordância dos dirigentes daquela unidade técnica e do representante do Ministério Público junto ao TCU - MPTCU (peças 54-57) :
"INTRODUÇÃO
Cuidam os autos de tomada de contas especial instaurada pelo Fundo Nacional de Desenvolvimento da Educação, em desfavor de Dilma Serrão Ferreira Silva, em razão da omissão no dever de prestar contas dos recursos recebidos por força do Programa de Apoio aos Sistemas de Ensino para Atendimento de Jovens e Adultos (PEJA) , no exercício de 2015, cujo prazo encerrou-se em 16/10/2016.
HISTÓRICO
Em 17/7/2018, com fundamento na IN/TCU 71/2012, alterada pela IN/TCU 76/2016 e DN/TCU 155/2016, o dirigente do Fundo Nacional de Desenvolvimento da Educação autorizou a instauração da tomada de contas especial (peça 1) . O processo foi registrado no sistema e-TCE com o número 1207/2018.
Os recursos repassados pelo FNDE ao município de Belterra/PA, no âmbito do Programa de Apoio aos Sistemas de Ensino para Atendimento de Jovens e Adultos (PEJA) - exercício 2015, totalizaram R$ 160.903,60 (peça 2) . 
O fundamento para a instauração da Tomada de Contas Especial, conforme consignado na matriz de responsabilização elaborada pelo tomador de contas, foi a constatação da seguinte irregularidade: 
Omissão no dever legal de prestar contas do PEJA/2015.
A responsável arrolada na fase interna foi devidamente comunicada e, diante da ausência de justificativas suficientes para elidir a irregularidade e da não devolução dos recursos, instaurou-se a tomada de contas especial.
No relatório (peça 13) , o tomador de contas concluiu que o prejuízo importaria no valor original de R$ 115.600,00, imputando-se a responsabilidade a Dilma Serrão Ferreira Silva, Prefeita Municipal de Belterra/PA, no período de 1º/1/2013 a 31/12/2016, na condição de gestora dos recursos. 
Em 20/12/2018, a Controladoria-Geral da União emitiu o relatório de auditoria (peça 14) , em concordância com o relatório do tomador de contas. O certificado de auditoria e o parecer do dirigente do órgão de controle interno concluíram pela irregularidade das presentes contas (peças 15 e 16) .
Em 27/12/2018, o ministro responsável pela área atestou haver tomado conhecimento das conclusões contidas no relatório e certificado de auditoria, bem como do parecer conclusivo do dirigente do órgão de controle interno, manifestando-se pela irregularidade das contas, e determinou o encaminhamento do processo ao Tribunal de Contas da União (peça 17) .
Regularmente citada pela omissão no dever de prestar e por não ter apresentado defesa, em instrução de peça 28, foi proposto que as suas contas fossem julgadas irregulares, nos termos do art. 202, § 6º, do RI/TCU, com a imputação do débito atualizado monetariamente e acrescido de juros de mora, nos termos do art. 202, §1º, do RI/TCU, descontado o valor eventualmente recolhido, com a aplicação da multa prevista no art. 57, da Lei 8.443/1992, o qual contou com a anuência das instâncias superiores.
Estando os autos para pronunciamento do MP/TCU, a responsável apresentou alegações de defesa, em 29/7/2019 (peça 31) , e o MP/TCU propôs, em homenagem aos princípios do formalismo moderado e da verdade material, que os autos fossem restituídos à Secex-TCE, para análise dos argumentos e da documentação apresentados pela responsável.
Em Despacho de peça 33, a Relatora Ministra Ana Arraes acolheu a proposta do MP/TCU e determinou a restituição dos autos à Secex-TCE para análise da documentação apresentada.
Em instrução de peça 35, após análise das alegações de defesa apresentadas pela responsável Dilma Serrão Ferreira Silva, foram identificadas as seguintes novas irregularidades:
3 desembolsos realizados em 23/12/2015, que totalizaram R$ 95.600,00, sem documentos de despesa dentre aqueles encaminhados pela responsável em sua defesa, o que caracteriza a ausência parcial da documentação de prestação de contas PEJA/2015, irregularidade de responsabilidade da Sra. Dilma Serrão Ferreira Silva; e
1 desembolso de R$ 20.000,00, ocorrido em 27/11/2015, e que se refere a fornecimento de gêneros alimentícios, aquisição que não se enquadra dentre as despesas elegíveis no âmbito do PEJA/2015, irregularidade de responsabilidade do município de Belterra/PA.
Diante disso, concluiu-se pela necessidade de realização de citação para as irregularidades abaixo:
Irregularidade 1: ausência parcial da documentação de prestação de contas dos recursos federais repassados ao município de Belterra/PA, no âmbito do Programa de Apoio aos Sistemas de Ensino para Atendimento de Jovens e Adultos (PEJA) , no exercício de 2015.
Evidências da irregularidade: extrato bancário da conta específica do PEJA/2015 (peça 6) ; e documentação apresentada a título de prestação de contas (peça 31, p. 4-198) .
Normas infringidas: art. 37, caput, c/c o art. 70, parágrafo único, da Constituição da República Federativa do Brasil; art. 93 do Decreto-lei 200/1967; art. 66, caput, do Decreto 93.872/1986; e art. 12, inciso III, alínea 'd' e 15, da Resolução CD/FNDE 48, de 2/10/2012.
Débito relacionado à responsável Dilma Serrão Ferreira Silva:
	Data de ocorrência
	Valor histórico (R$) 

	23/12/2015
	95.600,00

Cofre credor: Fundo Nacional de Desenvolvimento da Educação.
Responsável: Dilma Serrão Ferreira Silva.
Conduta: apresentar, de forma incompleta, a documentação relativa à prestação de contas dos recursos federais repassados ao município de Belterra/PA, no âmbito do Programa de Apoio aos Sistemas de Ensino para Atendimento de Jovens e Adultos (PEJA) , no exercício de 2015.
Nexo de causalidade: a apresentação incompleta da documentação da prestação de contas impediu a comprovação da regular aplicação dos recursos federais repassados, no âmbito do instrumento em questão, resultando em presunção de dano ao erário, em afronta ao art. 37, caput, c/c o art. 70, parágrafo único, da Constituição da República Federativa do Brasil, art. 93, do Decreto-lei 200/1967, art. 66, caput, do Decreto 93.872/1986, e art. 12, inciso III, alínea 'd' e 15, da Resolução CD/FNDE 48, de 2/10/2012.
Culpabilidade: não há excludentes de ilicitude, de culpabilidade e de punibilidade; é razoável supor que a responsável tinha consciência da ilicitude de sua conduta; era exigível conduta diversa da praticada, qual seja, apresentar a prestação de contas contendo todos os documentos necessários à comprovação da regular aplicação dos recursos federais repassados, conforme estabelecido nas normas aplicáveis. 
Encaminhamento: citação.
Irregularidade 2: realização de despesas em itens não permitidos ou incompatíveis com o objeto do Programa de Apoio aos Sistemas de Ensino para Atendimento de Jovens e Adultos (PEJA) , no exercício de 2015.
Evidências da irregularidade: extrato bancário da conta específica do PEJA/2015 (peça 6) ; e documentação apresentada a título de prestação de contas (peça 31, p. 77-85) .
Normas infringidas: art. 37, caput, c/c o art. 70, parágrafo único, da Constituição da República Federativa do Brasil; art. 93, do Decreto-lei 200/1967; art. 66, do Decreto 93.872/1986; art. 70 e 71, da Lei 9.394/1996; e art. 4º e 12, inciso III, alínea 'b', da Resolução CD/FNDE 48, de 2/10/2012.
		Débito relacionado ao município de Belterra/PA:
	Data de ocorrência
	Valor histórico (R$) 

	27/11/2015
	20.000,00

Cofre credor: Fundo Nacional de Desenvolvimento da Educação.
Responsável: município de Belterra/PA.
Conduta: ter se beneficiado de despesas irregulares na execução do PEJA/2015, em itens não permitidos ou incompatíveis com as normas do programa.
Nexo de causalidade: a utilização de recursos federais transferidos no âmbito do PEJA/2015 em itens não permitidos ou incompatíveis com as normas do programa resultou na impugnação das referidas despesas e, consequentemente, em dano ao erário, em afronta ao art. 37, caput, c/c o art. 70, parágrafo único, da Constituição da República Federativa do Brasil, art. 93, do Decreto-lei 200/1967, art. 66, do Decreto 93.872/1986, art. 70 e 71, da Lei 9.394/1996, e art. 4º e 12, inciso III, alínea 'b', da Resolução CD/FNDE 48, de 2/10/2012.
Culpabilidade: não há excludentes de ilicitude, de culpabilidade e de punibilidade; é razoável supor que o administrador responsável pela pessoa jurídica tinha consciência da ilicitude de sua conduta; era exigível conduta diversa da praticada, qual seja, aplicar os recursos federais transferidos exclusivamente em itens permitidos ou compatíveis com as normas que regem o PEJA/2015. 
Encaminhamento: citação.
Em cumprimento ao pronunciamento da unidade (peça 37) , foram efetuadas citação dos responsáveis, nos moldes adiante:
 Dilma Serrão Ferreira Silva - promovida a citação da responsável, conforme delineado adiante:
	Comunicação: Ofício 10823/2019-TCU/Secex-TCE (peça 39) 
Data da Expedição: 17/12/2019
Data da Ciência: 6/1/2020 (peça 42) 
Nome Recebedor: Francisca Serrão Ferreira
Observação: Ofício enviado para o endereço da responsável, conforme pesquisa de endereço no sistema da Receita Federal (peça 26) 
Fim do prazo para a defesa: 21/1/2020
	
 município de Belterra/PA - promovida a citação do responsável, conforme delineado adiante:
	Comunicação: Ofício 10936/2019-TCU/Secex-TCE (peça 40) 
Data da Expedição: 17/12/2019
Data da Ciência: 6/1/2020 (peça 41) 
Nome Recebedor: Maria da Conceição Santos
Observação: não existe a fonte do endereço do responsável utilizado na citação, mas houve apresentação de defesa (peças 49 a 52) , de modo que a citação pode ser considerada válida
Fim do prazo para a defesa: 21/1/2020
	
Conforme Despacho de Conclusão das Comunicações Processuais (peça 53) , informa-se que as providências inerentes às comunicações processuais foram concluídas. 
Transcorrido o prazo regimental, a responsável Dilma Serrão Ferreira Silva ingressou com pedido de prorrogação de prazo (peça 46) , deferido nos termos do Despacho de peça 47, mas permaneceu silente, devendo ser considerada revel, nos termos do art. 12, §3º, da Lei 8.443/1992, e o município de Belterra/PA ingressou com sua defesa, conforme documentos de peças 49 a 52.
ANÁLISE DOS PRESSUPOSTOS DE PROCEDIBILIDADE DA IN/TCU 71/2012
Apreciação do Prejuízo ao Contraditório e Ampla Defesa
Verifica-se que não houve o transcurso de mais de dez anos desde o fato gerador sem que tenha havido a notificação da responsável pela autoridade administrativa federal competente (art. 6º, inciso II, c/c art. 19, da IN/TCU 71/2012, modificada pela IN/TCU 76/2016) , uma vez que o fato gerador da irregularidade sancionada ocorreu em 17/10/2016, haja vista que o vencimento do prazo para prestação de contas deu-se em 16/10/2016, e a responsável foi notificada sobre a irregularidade pela autoridade administrativa competente conforme abaixo:
Dilma Serrão Ferreira Silva, por meio do ofício acostado à peça 19, recebido em 27/10/2016, conforme AR (peça 9) ; e
município de Belterra/PA, excepcionalmente, não houve notificação na fase interna.
Valor de Constituição da TCE 	
Verifica-se, ainda, que o valor atualizado do débito apurado (sem juros) , em 1º/1/2017, é de R$ 189.270,90, portanto, superior ao limite mínimo de R$ 100.000,00, na forma estabelecida conforme os arts. 6º, inciso I, e 19, da IN/TCU 71/2012, modificada pela IN/TCU 76/2016. 
OUTROS DÉBITOS NOS SISTEMAS DO TCU COM OS MESMOS RESPONSÁVEIS
Informa-se que foi encontrado débito imputável aos responsáveis em outros processos no Tribunal:
	Responsável
	Processo

	Dilma Serrão Ferreira Silva
	Processo 003.803/2017-1 (TCE, aberto) 

	município de Belterra/PA
	Processo 015.870/2005-6 (TCE, encerrado) 

A tomada de contas especial está, assim, devidamente constituída e em condição de ser instruída.
EXAME TÉCNICO			
Da validade das notificações:
Preliminarmente, cumpre tecer breves considerações sobre a forma como são realizadas as comunicações processuais no TCU. A esse respeito, destacam-se o art. 179, do Regimento Interno do TCU (Resolução 155, de 4/12/2002) e o art. 4º, inciso III, § 1º, da Resolução TCU 170, de 30 de junho de 2004, in verbis:
Art. 179. A citação, a audiência ou a notificação, bem como a comunicação de diligência, farse-ão:
I - mediante ciência da parte, efetivada por servidor designado, por meio eletrônico, fac-símile, telegrama ou qualquer outra forma, desde que fique confirmada inequivocamente a entrega da comunicação ao destinatário;
II - mediante carta registrada, com aviso de recebimento que comprove a entrega no endereço do destinatário;
III - por edital publicado no Diário Oficial da União, quando o seu destinatário não for localizado
 (...) 
Art. 3º As comunicações serão dirigidas ao responsável, ou ao interessado, ou ao dirigente de órgão ou entidade, ou ao representante legal ou ao procurador constituído nos autos, com poderes expressos no mandato para esse fim, por meio de:
I - correio eletrônico, fac-símile ou telegrama;
II - servidor designado;
III - carta registrada, com aviso de recebimento;
IV - edital publicado no Diário Oficial da União, quando o seu destinatário não for localizado, nas hipóteses em que seja necessário o exercício de defesa.
Art. 4º. Consideram-se entregues as comunicações:
I - efetivadas conforme disposto nos incisos I e II do artigo anterior, mediante confirmação da ciência do destinatário;
II - realizadas na forma prevista no inciso III do artigo anterior, com o retorno do aviso de recebimento, entregue comprovadamente no endereço do destinatário;
III - na data de publicação do edital no Diário Oficial da União, quando realizadas na forma prevista no inciso IV do artigo anterior.
§ 1º O endereço do destinatário deverá ser previamente confirmado mediante consulta aos sistemas disponíveis ao Tribunal ou a outros meios de informação, a qual deverá ser juntada ao respectivo processo.
 (...) 
Bem se vê, portanto, que a validade da citação via postal não depende de que o aviso de recebimento seja assinado pelo próprio destinatário da comunicação, o que dispensa, no caso em tela, a entrega do AR em 'mãos próprias'. A exigência da norma é no sentido de o Tribunal verificar se a correspondência foi entregue no endereço correto, residindo aqui a necessidade de certeza inequívoca. 
Não é outra a orientação da jurisprudência do TCU, conforme se verifica dos julgados a seguir transcritos:
São válidas as comunicações processuais entregues, mediante carta registrada, no endereço correto do responsável, não havendo necessidade de que o recebimento seja feito por ele próprio (Acórdão 3648/2013-TCU-Segunda Câmara, Relator Ministro José Jorge) ;
É prescindível a entrega pessoal das comunicações pelo TCU, razão pela qual não há necessidade de que o aviso de recebimento seja assinado pelo próprio destinatário. Entregandose a correspondência no endereço correto do destinatário, presume-se o recebimento da citação (Acórdão 1019/2008-TCU-Plenário, Relator Ministro Benjamin Zymler) ;
As comunicações do TCU, inclusive as citações, deverão ser realizadas mediante Aviso de Recebimento - AR, via Empresa Brasileira de Correios e Telégrafos, bastando para sua validade que se demonstre que a correspondência foi entregue no endereço correto (Acórdão 1526/2007-TCU-Plenário, Relator Ministro Aroldo Cedraz) .
A validade do critério de comunicação processual do TCU foi referendada pelo Supremo Tribunal Federal, nos termos do julgamento do MS-AgR 25.816/DF, por meio do qual se afirmou a desnecessidade da ciência pessoal do interessado, entendendo-se suficiente a comprovação da entrega do 'AR' no endereço do destinatário:
EMENTA: AGRAVO REGIMENTAL. MANDADO DE SEGURANÇA. DESNECESSIDADE DE INTIMAÇÃO PESSOAL DAS DECISÕES DO TRIBUNAL DE CONTAS DA UNIÃO. ART. 179 DO REGIMENTO INTERNO DO TCU. INTIMAÇÃO DO ATO IMPUGNADO POR CARTA REGISTRADA, INICIADO O PRAZO DO ART. 18 DA LEI nº 1.533/51 DA DATA CONSTANTE DO AVISO DE RECEBIMENTO. DECADÊNCIA RECONHECIDA. AGRAVO IMPROVIDO.
O envio de carta registrada com aviso de recebimento está expressamente enumerado entre os meios de comunicação de que dispõe o Tribunal de Contas da União para proceder às suas intimações.
O inciso II do art. 179 do Regimento Interno do TCU é claro ao exigir apenas a comprovação da entrega no endereço do destinatário, bastando o aviso de recebimento simples. 
Da revelia da responsável Dilma Serrão Ferreira Silva.
No caso vertente, a citação da responsável se deu em endereço proveniente da base CPF da Receita Federal, em sistema custodiado pelo TCU (peça 26) . A entrega do ofício citatório nesse endereço ficou comprovada (peça 42) .
Nos processos do TCU, a revelia não leva à presunção de que seriam verdadeiras todas as imputações levantadas contra os responsáveis, diferentemente do que ocorre no processo civil, em que a revelia do réu opera a presunção da verdade dos fatos narrados pelo autor. Dessa forma, a avaliação da responsabilidade do agente não pode prescindir da prova existente no processo ou para ele carreada. 
Ao não apresentar sua defesa, a responsável deixou de produzir prova da regular aplicação dos recursos sob sua responsabilidade, em afronta às normas que impõem aos gestores públicos a obrigação legal de, sempre que demandados pelos órgãos de controle, apresentar os documentos que demonstrem a correta utilização das verbas públicas, a exemplo do contido no art. 93, do DecretoLei 200/1967: 'Quem quer que utilize dinheiros públicos terá de justificar seu bom e regular emprego na conformidade das leis, regulamentos e normas emanadas das autoridades administrativas competentes.' 
Mesmo as alegações de defesa não sendo apresentadas, considerando o princípio da verdade real que rege esta Corte, procurou-se buscar, em manifestações da responsável na fase interna e externa desta Tomada de Contas Especial, se havia algum argumento que pudesse ser aproveitado a seu favor. 
 No entanto, a responsável não se manifestou na fase interna, e a defesa apresentada em resposta à citação inicial (peça 31) , não trouxe elementos que pudessem servir para afastar a irregularidade apontada.
Em sua defesa, a responsável encaminhou comprovantes de pagamentos, extratos, notas fiscais e processo licitatório, mas nenhum desses documentos comprovou os desembolsos efetuados no dia 23/12/2015, no valor total de R$ 95.600,00, e muito menos houve qualquer justificativa acerca desses desembolsos não comprovados.
Passa-se agora ao exame das alegações de defesa apresentadas pelo município de Belterra/PA (peças 49 a 52) :
Manifestação do município de Belterra/PA (peça 49, p. 2-3) :
O responsável alega que a gestão anterior tinha a responsabilidade de utilizar os recursos do PEJA/2015 conforme o plano de trabalho.
Esclarece que a atual gestão tem dificuldades de verificar todas as prestações de contas, pois a ex-Prefeita e seus assessores sumiram com os documentos.
Afirma que a atual gestão desconhece os materiais comprados indevidamente porque, ao assumir a Administração Municipal, o Prefeito Jociclelio Macedo encontrou a prefeitura vazia, sem material de expediente, consumo e equipamentos, tais como HD e computadores para trabalhar.
Análise da manifestação do responsável:
De fato, não se questiona que a ex-Prefeita foi quem adotou a conduta indevida de se adquirir gêneros alimentícios com os recursos do PEJA/2015, aquisição que não se enquadra dentre as despesas elegíveis no âmbito do PEJA/2015.
Conforme Nota Fiscal 000.002.583, emitida por D P DE ALMEIDA - ME (CNPJ 10.264.826/0001-11 - peça 31, p. 78-79) , constata-se que essa despesa se refere à aquisição de diversos gêneros alimentícios.
Nesse ponto, de acordo com o art. 4º, da Resolução CD/FNDE 48, de 2/10/2012, os recursos do programa deveriam ser aplicados exclusivamente em despesas para a manutenção e desenvolvimento das novas turmas de Educação de Jovens e Adultos - EJA, de acordo com o que estabelece o art. 70, da Lei 9.394/1996 (Lei de Diretrizes e Bases da Educação Nacional) .
A referida lei, em seu art. 70, define as seguintes destinações com os recursos do PEJA:
I - remuneração e aperfeiçoamento do pessoal docente e demais profissionais da educação;
II - aquisição, manutenção, construção e conservação de instalações e equipamentos necessários ao ensino;
III - uso e manutenção de bens e serviços vinculados ao ensino;
IV - levantamentos estatísticos, estudos e pesquisas visando precipuamente ao aprimoramento da qualidade e à expansão do ensino;
V - realização de atividades-meio necessárias ao funcionamento dos sistemas de ensino;
VI - concessão de bolsas de estudo a alunos de escolas públicas e privadas;
VII - amortização e custeio de operações de crédito destinadas a atender ao disposto nos incisos deste artigo;
VIII - aquisição de material didático-escolar e manutenção de programas de transporte escolar.
Ademais, o art. 71, inciso IV, da Lei 9.394/1996 ainda estabelece que não constitui despesa de manutenção e desenvolvimento do ensino aquelas realizadas com programas suplementares de alimentação, o que caracteriza essa aquisição como despesa em itens não permitidos ou incompatíveis com o objeto do Programa de Apoio aos Sistemas de Ensino para Atendimento de Jovens e Adultos  (PEJA) , no exercício de 2015.
Ademais, também restou comprovado que o município de Belterra/PA foi quem se beneficiou por essa aquisição irregular de gêneros alimentícios, conforme comprovam os documentos associados a essa despesa e presentes nos autos (peça 31, p. 7785) .
O Tribunal entende que somente ocorre a responsabilização do ente federado beneficiário de transferência de recursos da União caso haja a comprovação de que ele auferiu benefício decorrente da irregularidade cometida; caso contrário, a responsabilidade pelo dano é exclusiva do agente público (Acórdão 4727/2018-TCU-Segunda Câmara, Relator Ministro José Múcio Monteiro; Acórdão 181/2019-TCU-Primeira Câmara, Relator Ministro Benjamin Zymler) .
No caso concreto, restou demonstrado que a aquisição foi irregular e que o município de Belterra/PA se beneficiou dessa aquisição indevida.
Com relação à ausência de documentos da prestação de contas, de materiais e equipamentos na sede da Prefeitura, não há como se admitir que tal circunstância afaste a irregularidade caracterizada e deixe de se promover a sua adequada responsabilização.
Em consulta à internet, identificou-se uma série de notícias que dão conta da desorganização administrativa no município de Belterra/PA, ocorridas em 2014 e 2015, e que, em tese, explicam o sumiço de documentos e equipamentos, mas que se mostram insuficientes para descaracterizar a irregularidade apurada (https://amazoniaacontece.blogspot.com/2014/12/vai-e-vem-tse-concede-liminar-e-dilma.html, http://g1.globo.com/pa/santarem-regiao/noticia/2014/12/dilma-serrao-e-reconduzida-ao-cargo-de-prefeita-de-belterra-pa.html, http://g1.globo.com/pa/santarem-regiao/noticia/2015/04/dilma-serrao-assume-prefeitura-de-belterra-pela-3-vez.html, acesso em 12/9/2019) .
Dessa forma, rejeitam-se as alegações de defesa apresentadas
A jurisprudência do TCU é no sentido de que, ante a impossibilidade de se avaliar a boa-fé da pessoa jurídica de direito público e havendo débito imputado a um ente federativo (estado ou município) , deve-se fixar novo e improrrogável prazo para o recolhimento da dívida (art. 12, § 1º, da Lei 8.443/1992, c/c art. 202, § 3º, do Regimento Interno) , rejeitada a defesa apresentada ou mesmo na hipótese de revelia do ente federado (Acórdão 6229/2016-TCU-Segunda Câmara, Relator Ministro Vital do Rêgo, Acórdão 5118/2014-TCU-Primeira Câmara, Relator Ministro Bruno Dantas) .
Nesse sentido, deve-se fixar novo prazo de 15 dias para que o município de Belterra/PA recolha o débito apurado.
CONCLUSÃO
A partir dos elementos constantes nos autos e do exame das ocorrências descritas na seção 'Exame Técnico', foi possível definir a responsabilidade de Dilma Serrão Ferreira Silva e do município de Belterra/PA, e quantificar adequadamente o débito a eles atribuído, na forma dos arts. 10, § 1º, e 12, incisos I e II, da Lei 8.443/1992, c/c o art. 202, incisos I e II, do RI/TCU.
Rejeitadas as alegações de defesa apresentadas pelo município de Belterra/PA, deve-se fixar novo prazo de 15 dias para que recolha o débito apurado.
PROPOSTA DE ENCAMINHAMENTO
Diante do exposto, submetem-se os autos à consideração superior, propondo:
a) fixar novo e improrrogável prazo de quinze dias, com fundamento no art. 202, § 3º, do RI/TCU, a contar da notificação, para que o município de Belterra/PA efetue e comprove, perante este Tribunal, o recolhimento da quantia de R$ 20.000,00 (vinte mil reais) aos cofres do Fundo Nacional de Desenvolvimento da Educação, atualizada monetariamente a partir de 27/11/2015 até a data do efetivo recolhimento, na forma prevista na legislação em vigor; e
informar ao município de Belterra/PA que a liquidação tempestiva do débito saneará o processo e permitirá que as contas da municipalidade sejam julgadas regulares com ressalva e lhe seja dada quitação, ao passo que a ausência dessa liquidação tempestiva acarretará o julgamento pela irregularidade das contas do ente federado, com imputação de débito, a ser atualizado monetariamente e acrescido de juros moratórios."
É o relatório.

José Ulisses Nunes de Oliveira (OAB/PA 24.409-A) e outros representando a Prefeitura Municipal de Belterra/PA; Diego Figueira Cardoso (OAB/PA 27.583) e outros representando Dilma Serrão Ferreira Silva.

Procurador Júlio Marcelo de Oliveira.

TOMADA DE CONTAS ESPECIAL. TRANSFERÊNCIAS FUNDO A FUNDO. PROGRAMA DE APOIO AOS SISTEMAS DE ENSINO PARA ATENDIMENTO DE JOVENS E ADULTOS (PEJA). OMISSÃO NO DEVER DE PRESTAR CONTAS. CITAÇÃO DE MUNICÍPIO E DE EX-PREFEITA. APRESENTAÇÃO EXTEMPORÂNEA DE ALEGAÇÕES DE DEFESA. REJEIÇÃO DAS ALEGAÇÕES DE DEFESA DO MUNICÍPIO. FIXAÇÃO DE NOVO E IMPRORROGÁVEL PRAZO PARA RECOLHIMENTO DO DÉBITO.

TOMADA DE CONTAS ESPECIAL (TCE)

Secretaria de Controle Externo de Tomada de Contas Especial (SecexTCE).

Trata-se da tomada de contas especial instaurada pelo Fundo Nacional de Desenvolvimento da Educação - FNDE em desfavor de Dilma Serrão Ferreira Silva, ex-prefeita do Município de Belterra/PA, em razão de omissão no dever de prestar contas de recursos recebidos no âmbito do Programa de Apoio aos Sistemas de Ensino para Atendimento de Jovens e Adultos (Peja) , no exercício de 2015.
2.	Os recursos repassados alcançaram o montante de R$ 160.903,60, e o prazo para prestar contas encerrou-se em 16/10/2016. Devido à não apresentação da prestação de contas, a responsável arrolada na fase interna foi devidamente comunicada, e, diante da ausência de justificativas suficientes para elidir a irregularidade e da não devolução dos recursos, o FNDE instaurou tomada de contas especial.
3.	Uma vez neste Tribunal, a Secretaria de Controle Externo de Tomada de Contas Especial - SecexTCE procedeu à citação da ex-prefeita.
4.	Em sua primeira resposta, as alegações de Dilma Serrão foram apresentadas intempestivamente. Ainda assim, em respeito à verdade material, a documentação apresentada foi examinada. Como resultado da análise, verificou-se que os documentos não foram capazes de comprovar a aplicação de desembolsos no valor de R$ 95.600,00. Além disso, verificou-se que o valor de R$ 20.000,00 foi aplicado na aquisição de alimentos, finalidade não autorizada, nos termos das normas do programa. 
5.	Após a definição de novos valores relacionados às irregularidades, a unidade técnica realizou nova citação, dessa vez atribuindo a falta de comprovação de R$ 95.600,00 à ex-gestora e R$ 20.000,00 ao município de Belterra/PA.
6.	A ex-prefeita foi chamada a responder pela ausência parcial da documentação de prestação de contas. Apesar da entrega do ofício de audiência no endereço cadastrado no sistema CPF da Receita Federal, não foram apresentadas alegações de defesa no prazo definido. Assim, caracterizou-se a sua revelia, conforme o disposto no art. 12, § 3º, da Lei 8.443/1992.
7.	Quanto às alegações de defesa do Município de Belterra/PA, em suma, o atual administrador se restringiu a atribuir a falta à sua antecessora. Porém, ainda que a aplicação do valor de R$ 20.000,00 tenha sido, por certo, ato da ex-gestora, restou demonstrado que o município se beneficiou da aquisição indevida.
8.	 Ao fim, a SecexTCE concluiu pela revelia da ex-prefeita, rejeição das alegações de defesa do Município de Belterra/PA, com fixação de novo e improrrogável prazo para recolhimento a ser feito pelo ente, no valor de R$ 20.000,00, atualizados, em cumprimento ao disposto no art. 202, § 3º, do Regimento Interno, que prevê: "o Tribunal proferirá, mediante acórdão, deliberação de rejeição das alegações de defesa e dará ciência ao responsável para que, em novo e improrrogável prazo de quinze dias, recolha a importância devida". 
9.	O Ministério Público junto ao TCU - MPTCU assentiu integralmente com a proposta da unidade instrutiva.
10.	No tocante ao encaminhamento relacionado ao Município de Belterra/PA, estou de acordo com a proposta da SecexTCE e adoto seus fundamentos como minhas razões de decidir. Entretanto, em relação à ex-prefeita, registro que, quando os autos se encontravam em meu gabinete, a responsável trouxe aos autos diversos documentos a título de alegações de defesa (peças 58-76) . 
11.	A apresentação das alegações mostra-se intempestiva. Porém, cumpre destacar que a presente deliberação é anterior ao julgamento do mérito das contas, vez que a fixação de novo prazo para recolhimento de valor pelo município é medida exigida no Regimento Interno que precede decisão definitiva sobre a regularidade das contas.
12.	Conforme explanado no relatório que precede este voto, o município foi irregularmente beneficiado com parte dos recursos federais repassados, competindo-lhe restituir as quantias impugnadas ao FNDE.
13.	A jurisprudência desta Casa tem sido no sentido de que, ante a impossibilidade de avaliar a boa-fé da pessoa jurídica de direito público, e havendo débito imputado a um ente federativo, deve-se fixar novo e improrrogável prazo para o recolhimento da dívida.
14.	Assim, considerando que o município terá novo prazo para recolhimento do débito, as alegações da ex-gestora poderão, nesse ínterim, ser também averiguadas, concedendo, assim, mais uma oportunidade para o exercício da ampla defesa. 
15.	Diante do exposto, concluo por fixar prazo para que o ente recolha o débito, atualizado monetariamente e sem incidência de juros de mora, e determino, ainda, que a documentação apresentada por Dilma Serrão Ferreira Silva, de forma intempestiva, seja recebida e examinada como alegações de defesa.
	Ante o exposto, voto por que o Colegiado aprove a minuta de acórdão que submeto à sua deliberação.
TCU, Sala das Sessões Ministro Luciano Brandão Alves de Souza, em 12 de maio de 2020.
ANA ARRAES 
Relatora